臺灣高等法院臺中分院刑事判決　　　　 96年度上易字第870號
上　訴　人
即　被　告　乙○○
上列上訴人因業務侵占案件，不服臺灣南投地方法院96年度易字
第33號中華民國96年3月30日第一審判決（起訴案號：臺灣南投
地方法院檢察署95年度偵字第5165號），提起上訴，本院判決如
下：
    主  文
上訴駁回。
    事  實
一、乙○○於民國（下同）93年1月間某日起至同年4 月間某日
    止，擔任宏生物科技股份有限公司（下稱宏公司）之業
    務員及會員，為從事業務之人，其除以會員身分投資購買該
    公司所生產之鹿茸、靈芝等生物科技產品外，另負責收取其
    下線會員所交付投資鹿茸、靈芝等產品之貨款，並獲取宏
    公司將下線會員繳交公司之貨款提撥固定比例金額之佣金。
二、乙○○基於意圖為自己不法所有之概括犯意，自93年1月間
    某日起至同年4月間某日止，在南投縣草屯鎮○○里○○○
    街48巷36號向其下線會員甲○○收取貨款後，先後多次將該
    業務上所持有、應繳回宏公司之貨款共計新台幣（下同）
    40萬9千5百元，以變易持有為所有之意思加以侵占入己，挪
    為己用，而未繳回宏公司。嗣甲○○因投資屆期，未獲宏
    公司核發該部分投資貨款之「屆期本金及利息」（即紅利
    ），乃向宏公司查詢後，始知悉上情。
三、案經南投縣政府警察局草屯分局報告臺灣南投地方法院檢察
    署檢察官偵查起訴。
    理  由
一、按被告以外之人於審判外之陳述，雖不符刑事訴訟法第159
    條之1至第159條之4之規定，然經當事人於審判程序同意作
    為證據，法院審酌該言詞陳述作成時之情況，認為適當者，
    亦得為證據；當事人、代理人或辯護人於法院調查證據時，
    知有刑事訴訟法第159條第1項不得為證據之情形，而未於言
    詞辯論終結前聲明異議者，視為有前項之同意，刑事訴訟法
    第159條之5定有明文。查告訴人甲○○於警詢及偵查中所為
    之陳述，固均為審判外之陳述而屬傳聞證據，惟上訴人即被
    告就前開審判外之陳述，於原審及本院審理中均不爭執其證
    據能力，亦未曾於言詞辯論終結前聲明異議，本院審酌上開
    陳述作成時之情況，並無違法取證之瑕疵，認以之作為證據
    為適當，揆諸上開規定，上開審判外之陳述，有證據能力。
二、訊據上訴人即被告（下稱被告）乙○○矢口否認有何業務侵
    占犯行，並辯稱伊並未負責收取下線會員甲○○之貨款，伊
    係幫林澤男將貨款繳回公司，伊只是犯普通侵占罪云云。經
    查：
  (一)被告如何於上揭時、地，將其所持有、告訴人甲○○欲繳回
    宏公司之貨款共計40萬9千5百元，以變易持有為所有之意
    思加以侵占入己，挪為己用之事實，迭據被告乙○○於警詢
    、偵查、原審及本院審理中坦承不諱，並經告訴人甲○○於
    警詢、偵查中指訴綦詳，復於原審審理中具結證述明確，且
    有被告於案發後出具給告訴人之協議同意書、同意書、被告
    所有之第一銀行股份有限公司活期儲蓄存摺存款（以上均影
    本）等各1件、被告於案發後提供不動產辦理抵押權設定予
    告訴人之南投縣草屯地政事務所他項權利證明書2份、土地
    建築改良物抵押權設定契約書3份（以上均影本）及被告為
    清償上開侵占款項開立給被害人之本票影本8紙附卷可參，
    此部分事實堪信屬實。
  (二)被告及告訴人甲○○如何於上揭時間，以宏公司會員身分
    投資購買該公司所生產之鹿茸、靈芝等生物科技產品，而告
    訴人甲○○為被告所屬下線會員，其投資鹿茸、靈芝等產品
    之貨款，均交由被告收取後，再由被告繳回宏公司等情，
    業據告訴人於警、偵訊中指訴歷歷，被告於警詢中亦自承「
    （問：你是否於93年1月至93年4月間有在南投縣草屯鎮○○
    里○○○街48巷36號向甲○○收取林澤男購買宏公司產品
    的貨款？其中是否有40萬9千5百遭你私自挪用未報繳給宏
    公司？）甲○○．．．總共拿了2百多萬給我，其中有40 萬
    9千5百元我沒報在甲○○名下」、「我是甲○○的上線」等
    語（見被告之警詢筆錄第2頁），又於偵查中亦自承「（問
    ：你現職為何？）宏公司的業務，我是甲○○的上線」、
    「（問：你在93年間向甲○○收取款項？）有。收了大約2
    百多萬」、「（問：侵占多少由甲○○交付的貨款？）
    409,500元。我沒有交回去給公司」等語（見偵查卷宗第5頁
    ），足認被告確實於上開期間擔任宏公司的業務工作，並
    負責向其下線會員收取貨款，其因之向下線會員收取而持有
    之貨款，自係業務上所持有。被告事後翻異前詞，顯圖卸免
    較重之業務上侵占罪責，自不可採信。至被告請求傳喚證人
    戴文鎮以證明伊未負責收取下線會員之貨款云云，因其待證
    事實已臻明確，此部分證據並無調查之必要，附此敘明。本
    案事證明確，被告侵占犯行堪予認定。
  (三)至檢察官另認被告乙○○於93年10月間某日，利用其代宏
    公司轉交「屆期本金及利息」給甲○○之機會，將其業務上
    持有、原應交付給甲○○之「屆期本金加利息」共計29 萬4
    千7百元，予以侵占入己，而未交付予甲○○云云，惟查被
    告堅詞否認有此部分犯行，並辯稱：294,700元是甲○○有
    購買並支付409500元之貨款後，屆期宏公司才會支付294,
    700元「屆期本金及利息」，因為上開409,500元已遭伊侵占
    ，未繳給公司，故公司並未發給甲○○294,700元，伊並未
    侵占上開款項等語。核被告侵占甲○○交付款項之金額為
    409,500元，已詳如前述，且因被告侵占上開款項未繳回宏
    公司，致甲○○無法向宏公司領取294,700元之「屆期
    本金及利息」，而非宏公司已發給上述「屆期本金及利息
    」予被告等情，業據證人甲○○於原審審理中證述無誤（見
    原審卷宗第17、18頁），足認宏公司並未發出該294, 700
    元之「屆期本金及利息」，自難認被告有此部分之侵占犯行
    ，附此敘明。
三、被告行為後，刑法於94年2月2日修正公布，並於95年7月1
    日施行。按行為後法律有變更者，適用行為時之法律。但行
    為後之法律有利於行為人者，適用最有利於行為人之法律，
    現行刑法第2 條第1 項定有明文。經核：
  (一)修正後刑法第33條第5款規定「罰金：新臺幣一千元以上，
    以百元計算之」，與修正前刑法第33條第5款規定「罰金：
    一（銀）元以上」相較，刑法分則中關於有罰金刑之規定者
    ，於修正前最低度之法定刑係銀元1 元即新臺幣3元，而於
    修正後則係新臺幣1千元，比較修正前後之規定，修正後之
    規定並未更有利於行為人。
  (二)連續犯部分，現行刑法已刪除第56條關於連續犯之規定，此
    刪除雖非犯罪構成要件之變更，然顯已影響行為人刑罰之法
    律效果，仍屬法律有變更。經比較刑法修正前後關於得否成
    立連續犯之情形，應以修正前刑法較有利於被告。
  (三)又刑法施行法第1條之1規定，94年1月7 日刑法修正施行後
    ，刑法分則編所定罰金之貨幣單位為新臺幣。94年1月7 日
    刑法修正時，刑法分則編未修正之條文定有罰金者，自94
    年1月7 日刑法修正施行後，就其所定數額提高為30倍。
    但72年6月26日至94年1 月7 日新增或修正之條文，就其所
    定數額提高為3倍。上揭刑法施行法條文既已另行規定罰金
    數額之提高方式，則就普通刑法關於罰金刑部分，即應依上
    開規定予以轉換貨幣單位後再予以提高倍數，且不生新舊法
    比較之問題。本件被告所涉刑法第336條第2項之業務侵占罪
    ，自24年訂定以來均未新增或修正，因此依上揭刑法施行法
    之規定，該罪所定罰金數額應轉換為新臺幣後再提高為30倍
    。
四、核被告乙○○所為，係犯刑法第336條第2 項之業務侵占罪
    。被告先後多次侵占行為，時間緊接，所犯係構成要件相同
    之罪，顯係出於概括犯意反覆為之，為連續犯，應依修正前
    刑法第56條規定論以一罪，並加重其刑。原審因依刑法第
    336條第2項、第2條第1項、修正前刑法第56條規定，審酌被
    告於本件犯罪行為前並無前科紀錄，因一時貪念而侵占其所
    持有下線會員要繳交宏公司之款項，所侵占之款項達40萬
    9 千5百元，造成被害人甲○○除上開金額之金錢損害外，
    另有預期利得29萬4千7百元之損失，被告犯後尚有悔意，惟
    未賠償甲○○上開金錢損害等一切情狀，而對被告量處有期
    徒刑9月；復就公訴意旨另以被告乙○○於93年10月間某日
    ，侵占其業務上持有、宏公司應交付予甲○○之「屆期本
    金及利息」294,700元等業務侵占罪嫌，詳述被告此部分罪
    嫌不能證明之理由，而因檢察官認此部分與前開論罪科刑部
    分有連續犯之裁判上一罪關係，而敘明不另為無罪之諭知，
    認事用法均無不合，量刑亦屬妥適，被告提起上訴，竟翻異
    前詞，否認犯有業務上侵占罪云云，自無理由，應予駁回。
據上論斷，應依刑事訴訟法第368條，判決如主文。
本案經檢察官丙○○到庭執行職務。
中　　華　　民　　國　　96　　年　　6 　　月　　28　　日
              刑事第七庭  審判長法　官　林　榮　龍
                                法　官　張　惠　立
                                法　官　鄭  永  玉
上列正本證明與原本無異。
不得上訴。
                                書記官　　瑞  芳
中 　華　　民　　國　　96　　年　　6 　　月　　29  　日
